臺灣臺中地方法院民事判決　　　　　　 95年度勞訴字第114號
原　　　告　　丁○○
被　　　告　　鐘大機械有限公司
法定代理人　　戊○○
訴訟代理人　　蔡振修律師
　　　　　　　楊佳勳律師
被　　　告　　戊○○
　　　　　　　乙○○
　　　　　　　丙○○
兼上列三人
訴訟代理人　　甲○○　住同上
上列當事人間損害賠償等事件，本院於民國９６年３月６日言詞
辯論終結，判決如下：
    主      文
原告之訴及假執行之聲請均駁回。
訴訟費用由原告負擔。
    事實及理由
壹、程序方面：
　  按訴狀送達後，原告不得將原訴變更或追加他訴。但請求基
    礎事實同一，或不甚礙被告之防禦及訴訟之終結者，不在此
    限，民事訴訟法第２５５條第１項第２款、第７款分別定有
    明文。又所謂請求之基礎事實同一，係指變更或追加之訴與
    原訴之主要爭點有其共同性，各請求利益之主張在社會生活
    上可認為同一或關連，而就原請求之訴訟及證據資料，於審
    理繼續進行在相當程度範圍內具有同一性或一體性，得期待
    於後請求之審理予以利用，俾先後兩請求在同一程序得加以
    解決，避免重複審理，進而為統一解決紛爭者，即屬之。本
    件原告原起訴請求被告鐘大機械有限公司（以下簡稱鐘大公
    司）應給付原告新臺幣（下同）８８９０７０元，及自起訴
    狀送達翌日起至清償日止，按年息５％計算之利息；嗣變更
    其請求為；被告鐘大公司應給付原告0000000元，及
    自民國（下同）９５年１０月１１日起至清償日止，按年息
    ５％計算之利息，核屬擴張及減縮應受判決事項之聲明；另
    原告於本院審理之９５年１２月２２日以訴狀為訴之追加主
    張：原告自７５年４月１日起即受僱於訴外人徐文宗開設之
    機器廠，而徐文宗於７６年３月１８日設立宗大機器廠（即
    被告鐘大公司之前身），然徐文宗未自原告到職日起為其投
    保勞工保險，致原告受有老年給付差額之損害，徐文宗自應
    賠償之。又徐文宗於９０年１２月１７日死亡，被告戊○○
    、乙○○、甲○○、丙○○係徐文宗之繼承人，依民法第１
    １３８條第１款及第１１４４條第１款之規定，應繼承徐文
    宗所遺之債務，故追加被告戊○○、乙○○、甲○○、丙○○等人為被告，並變更聲明為(一)被告戊○○、乙○○、甲○○、丙○○應共同給付原告８４０００元，及自追加當事人
    狀繕本送達被告戊○○、乙○○、甲○○、丙○○翌日起至
    清償日止，按年息５％計算之利息；(二)被告鐘大公司應給付
    原告９６０５１４元，及自起訴狀繕本送達被告鐘大公司翌
    日起至清償日止，按年息５％計算之利息。被告雖不同意原
    告追加戊○○、乙○○、甲○○、丙○○等人為本件被告，
    然查原告此項追加之訴與原訴之主要爭點有其共同性，而就
    原請求之訴訟及證據資料，於繼續審理時，在相當程度範圍
    內具有同一性或一體性，堪認為請求之基礎事實同一，且對
    被告就本件訴訟之防禦方法，或本訴訟訟之終結等，均未有
    所妨礙，原告所為訴之追加，於法應無不合。是原告上列訴
    之變更及追加，與首揭規定相符，應予准許。
貳、實體方面：
一、原告起訴主張：
  (一)原告自７５年４月１日起即受僱於訴外人徐文宗開設之機器
    廠，而徐文宗於７６年３月１８日設立宗大機器廠（即被告
    鐘大公司之前身），然徐文宗未自原告到職日起為其投保勞
    工保險，致原告受有老年給付差額之損害（計１年１５２日
    加勞保局核定多餘日數７６日），合計８４０００元，徐文
    宗自應賠償之。因徐文宗已於９０年１２月１７日死亡，而
    被告戊○○、乙○○、甲○○、丙○○係徐文宗之繼承人，
    依民法第１１３８條第１款及第１１４４條第１款之規定，
    自應繼承徐文宗所遺之債務。
  (二)被告鐘大公司於設立後未依規定於原告到職日起為原告投保
    勞工保險，遲至７６年９月３日始為原告投保，甚且於９４
    年４月１９日竟故意以８０００００元資遣原告，並要求原
    告聲明放棄其餘法律上之權利。又原告投保期間，被告鐘大
    公司故意違背勞工保險條例第１４條第２項前段規定之薪資
    調整義務，不按原告月薪總額調整原告投保月薪，致使原告
    請求老年給付時，受有少領老年給付金額之損害；此外，原
    告受僱於被告鐘大公司之每月應有假日照給工資、假日及每
    年特別休假工作應給加倍工資等，被告鐘大公司亦未完全給
    付，致原告應得財產受有損害。原告應得財產之損害共計９
    ６０５１４元，臚列如下：
    1.被告鐘大公司明知自８９年１月至７月原告之平均月薪為
      ４４９０５元，更知原告離職前３年之平均月薪為４２５
      ６７元，但被告鐘大公司未依勞工保險條例第１４條第２
      項前段規定，於８９年８月底前將原告投保月薪調整為４
      ２０００元，致使原告投保平均月薪僅有３０６３３元，
      原告自得請求被告賠償原告短少之老年給付差額２８４１
      ７５元。
    2.自９０年１月１日生效實施隔週休二日，亦即每月第１週
      工作４４小時（即５天半）休假１天半，第２週工作４０
      小時（５天）休假２天之例假日，加以每月國定假日之原
      告休假日，被告幾乎完全未給付原告休假；又每月定期給
      付之應有假日照給工資及假日工作應給加倍工資，被告亦
      未完全給付原告，故被告鐘大公司應給付原告短少之９０
      年１月至９４年３月應有假日照給工資及假日工作應給加
      倍工資，此部分合計４３８５２５元。
    3.被告鐘大公司自８９年４月１日起至９４年３月３０日止
      ，均短給原告未休特別休假日之工資，此部分合計被告鐘
      大公司應給付原告２３７８１４元，依勞動基準法第３９
      條之規定，被告鐘大公司自應給付之。
      為此，爰依民法第１８４條、第２２７條第１項、第２２
      ９條第１項、勞工保險條例第１４條第２項前段及第７２
      條第２項後段之規定，提起本件訴訟等語。
  (三)對被告抗辯之陳述：
    1.兩造之勞資爭議協調係就資遣費爭點協調，並無老年給付
      差額、例假日工資或特別休假日工資、給付退休金或負擔
      勞健保費之任何提出協調，且原告簽立之收據上亦未有相
      關之記載，故被告鐘大公司主張兩造就老年給付差額、例
      假日工資或特別休假日工資等爭議，已於雙方合意終止勞
      動契約時一併達成協議，並無依據。
    2.原告受僱於被告鐘大公司服勞務１９年餘，於每月應給原
      告例假日、國定假日及繼續工作每滿一年應給之特別休假
      日，應照給工資及各休假日工作，應給加倍工資，被告幾
      乎都短給，就因為向被告鐘大公司請求給付短給之工資，
      原告工作面臨不保；又被告鐘大公司復於原告屆齡退休（
      ９４年１１月２０日）得向被告鐘大公司請求退休金00
      00000元之際，將原告以８０００００元予以資遣，
      若再加簽妥離職證明書後被告鐘大公司應給一筆退休金２
      ５００００元，加上被告鐘大公司應負擔勞健保費３３３
      ９２元，共計0000000元，則原告顯受有損害３４
      ４６０８元。被告鐘大公司迫使原告不得再向被告要求其
      他法律上之各項權利並聲明拋棄其餘法律上之權利，顯失
      公平，亦可證雙方簽立「收據」上關於要求原告其他法律
      上之各項權利並聲明放棄其餘法律上之權利部分，依民法
      第２４７條之１第３款之規定無效。
    3.證人己○○並未全程參與原告與被告鐘大公司自９４年３
      月間至９４年４月雙方達成協議之過程，無從充分了解雙
      方之合意內容，又證人己○○證稱其對相關勞工法令有所
      涉獵，且雙方簽立之收據係其所書立，為何未於該收據上
      簽名作為見證人，並對例假日工資等款項於收據內明確列
      入？其所為證詞顯係偏頗迴護被告而不可採。又本件老年
      給付之損害，於９５年５月１日勞工保險局核定通知書時
      ，原告損害賠償請求權始可以行使，自９５年５月１日至
      原告起訴日止，並未逾２年時效，被告鐘大公司辯稱已逾
      ２年消滅時效等語，顯無理由。
  (四)並聲明：
    1.被告戊○○、乙○○、甲○○、丙○○應共同給付原告８
      ４０００元，並自追加當事人狀繕本送達被告戊○○、乙○○、甲○○、丙○○翌日起，按年息５％計算之利息。
    2.被告鐘大公司應給付原告９６０５１４元，及自起訴狀繕
      本送達被告鐘大公司翌日起，按年息５％計算之利息。
    3.原告願供擔保，請准宣告予以假執行。
二、被告鐘大公司則以：
    因臺灣經濟情況不佳，政治局勢不穩，兩岸政治情勢不明，
    再加上產業移至大陸，全球經濟蕭條與臺灣勞工薪資不斷上
    揚，被告鐘大公司業務經營不易，９１年營業淨利為000
    0000元、９２年營業淨利為８４２９１４元、９３年營
    業淨利為４３８００８元，持續營業淨利大幅減少，被迫緊
    縮業務，於９４年３月初向原告提出離職說明書，建議原告
    終止勞動契約之條件，且該說明書中亦提及原告老年給付申
    請之方式，其中勞工保險投保薪資之計算方式也予以列明，
    顯然原告業已知悉投保薪資低於實際所領薪資。惟原告收受
    離職說明書後，不接受離職說明書之條件，並向台中縣政府
    就資遣費等事件聲請調解，於９４年３月３１日進行調解，
    惟該次調解，雙方各持己見，並未達成協議。為求整體解決
    勞動契約關係所生之糾紛，就老年給付差額、例假日國定假
    日工資以及特別休假日工資等問題一併解決，特由被告甲○○代表被告鐘大公司與原告進行多次協商，並由訴外人己○○等以其處理勞資爭議之專長居中協商。被告鐘大公司向原
    告提出離職說明書時，原告尚不符合退休之資格，亦不符合
    請求老年給付之要件，故證人己○○於協商時，為求慎重以
    書面作為輔助，依其勞資爭議專業向原告解釋、說明，於兩
    造合意終止勞動契約後，由原告自行加保３年，而被告鐘大
    公司亦配合將原告之投保薪資提高至４２０００元，則原告
    於自行加保３年後請領老年給付時，其勞工保險之權益不會
    受到影響，證人己○○亦計算原告自行加保時，所須負擔之
    勞保費用，讓原告明瞭。雙方方於９４年４月１８日達成和
    解，原告與被告鐘大公司訂出一個總價，將離職說明書所擬
    定之２５００００元調高至８０００００元，以達成全部和
    解，參照勞動基準法之規定終止與原告間之勞動契約，雙方
    並就勞動關係所生之爭議（包括但不限於資遣、老年給付差
    額、例假日國定假日工資與特別休假日工資）達成協議，即
    原告受領被告所給付之資遣費及預告工資後，聲明放棄其餘
    法律上之權益，雙方恐口說無憑，簽立「收據」以資為證。
    是以，原告受領被告所給付之預告工資與資遣費後，簽名並
    蓋章於「收據」，同意放棄其餘法律上權益。原告事後悔約
    又請求被告鐘大公司賠償因投保薪資以多報少致老年給付差
    額之損害，並無理由，況且，自原告主張之７６年９月３日
    起迄今已逾十年時效期間，依民法第１９７條規定，其請求
    權業亦已罹於時效，被告鐘大公司自得依民法第１４４條第
    １項規定拒絕給付等語置辯。並聲明：請求駁回原告之訴及
    假執行之聲請。如受不利判決，願供擔保請准宣告免予假執
    行。
三、被告戊○○、乙○○、丙○○、甲○○則以：
  　依臺中市政府工廠登記公示詳細資料可知，訴外人徐文宗係
    於７６年３月１８日始設立宗大機器廠（即被告鐘大公司之
    前身），是原告主張其自７５年４月間起即受僱於訴外人徐
    大宗開設之機器廠，顯與事實不符。再者，被告甲○○自９
    １年９月間被告鐘大公司之原負責人徐文宗過世後，接手經
    營管理該公司，被告甲○○之母親即被告戊○○雖登記為被
    告鐘大公司之法定負責人，惟平時被告鐘大公司之經營、管
    理則由被告甲○○為之，被告戊○○並未參與公司事務。被
    告甲○○接手管理鐘大公司後，業務緊縮不少，要資遣原告
    之時，才發現以前被告鐘大公司都低報原告之勞工投保薪資
    ，因此在協商時，雙方除有就應休未休之國定假日與特休及
    假日工資進行討論外，也有就勞保低報的問題進行討論，最
    後以總金額８０００００元達成全部和解，故在收據後段內
    容中以原告自簽署收據之後，不得再向被告要求其他法律上
    之各項權益，並聲明放棄其餘的法律上權益來概括雙方達成
    之全部協議等語置辯。並聲明：請求駁回原告之訴及假執行
    之聲請。如受不利判決，願供擔保請准宣告免予假執行。
四、兩造不爭執之事項：
  (一)原告為被告鐘大公司之員工，擔任機器組立技術員。
  (二)９４年４月１８日原告與被告鐘大公司合意終止勞動契約，
    原告取得被告交付面額８０００００元支票已兌現。
  (三)依照勞工保險被保險人投保資料表所示，原告７６年９月３
    日投保之投保單位為被告公司，９４年５月１日投保薪資調
    整為４２０００元（調整前為３３３００元），９４年５月
    ２日退保，９４年７月５日原告為投保單位，９４年１１月
    １９日退保。
  (四)原告申請老年給付，經勞工保險局核定老年給付之年資１９
    年２５９日，按退職當月起前３月之平均月投保薪資３０６
    ３３元，發給２５個月，計７６５８２５元，原告已受領。
五、本院之判斷：
    本件爭執之所在，厥在兩造於９４年４月１８日合意終止勞
    動契約時，有無就原告老年給付差額、例假日國定假日工資
    與特別休假日工資等勞動關係所生之爭議達成協議？原告主
    張老年給付差額之請求權是否已罹於時效？經查：
  (一)原告與被告鐘大公司於９４年４月１８日合意終止勞動契約
    ，並簽立收據，依該收據所載：「茲鐘大機械有限公司（以
    下簡稱甲方）因業務緊縮，依據勞動基準法第１１條第２款
    的規定，資遣丁○○先生（以下簡稱乙方），甲方並發給乙
    方資遣費和預告工資共計新台幣捌拾萬元整，經乙方確認金
    額並領迄無誤，自是日起，甲方依法終止與乙方的勞僱關係
    ，乙方自簽署此收據之後，不得再向甲方要求其他法律上的
    各項權益，並聲明放棄其餘法律上的權益。」且原告取得被
    告交付面額８０００００元支票已兌現，此為兩造所不爭執
    ，並有收據影本１紙附卷可稽。
  (二)證人己○○到庭結證稱：「我有參與兩造間勞資糾紛的協調
    ，我是以中立的第三人參與協調…（原告存證信函的內容，
    包括特別休假、國定假日、勞工保險的處理、資遣費、預告
    工資、加班費等，當天原告就以上議題均有提出意見否？被
    告是否均與之協調？原告同意否？）存證信函並沒有全部提
    出，以上是協調當天原告提出來的議題，當天針對上開議題
    每項都有提出協調，所有的金額最後就是以８０萬元為協調
    的金額，原告也同意，不然他不會簽協議書。調解當天原告
    有以書面將他每項的計算方式提出，他算出的金額絕對超過
    ８０萬元，我記得他的請求好像１００多萬，關於特別休假
    、國定假日、加班費，楊先生要求應休未休及加班費用，因
    為原告年資有中斷，所以特休日數有問題，加班費的部分也
    提不出加班申請單，且將星期六比照星期天，均以假日加班
    的方式（即二倍）計算加班費，他計算國定假日的方式也很
    奇怪，全部都以當年度的國定假日全部計入，但有些假日公
    司是有放假的，實際上沒有原告所算的那麼多，資遣費、預
    告工資，原告都完全是以勞基法的方式計算，但因為他的年
    資有中斷的情形，所以起算點有爭議。當時從特別休假一直
    談到加班費，每項原告都有提出來跟被告公司的徐先生談，
    我記得談了二個多小時，楊先生提出那麼多項問題，如果沒
    有每項跟他談，楊先生不可能跟被告和解，公司也知道按勞
    動基準法的計算方式，計算給楊先生的費用絕對不可能僅有
    ８０萬元，但公司有向楊先生說明公司的難處，儘量湊足８
    ０萬元一次發給，畢竟楊先生是跟徐先生父親那代一起奮鬥
    起來的」、「關於老年給付問題及金額差額，協調當時有無
    談及？雙方有無達成協議？）當時談到這部分時，我特別跟
    楊先生說勞保的老年給付是以最後的３年的勞保投保薪資平
    均值作為計算勞保老年給付金額的標準，現在公司要把你回
    歸到應該投保的勞保投保薪資，但是要投保超過三年以上，
    你的勞保老年給付才不會受到影響，我有跟楊先生說，如果
    說在這方面有問題，歡迎他打電話問我。協調當時我有特別
    向楊先生強調，勞保投保薪資調整之後，一定要超過３年以
    上，申請勞保老年給付金額才不會讓你的權益受損。因為當
    時楊先生就是講到公司薪資有以多報少，他的老年給付就會
    有少領的問題，經協調後公司願將楊先生勞保投保薪資調整
    ，依當時經驗及法令的規定，預計楊先生勞保投保薪資經調
    整，且超過３年以上，楊先生申請勞保老年給付金額應該就
    不會受到影響」、「因為楊先生他符合勞工保險條例第９條
    之１的規定，勞保年資超過十五年以上，被裁減資遣的員工
    可以選擇繼續在原單位或是勞工保險局繼續加保勞工保險，
    一直到他可以請領勞保老年給付的時候為止，我是依據上開
    的條款跟楊先生說明，他可以繼續加保勞保的規定，費用是
    由勞工自付百分之八十，政府負擔百分之二十，當時有跟楊
    先生說明勞保費用是由勞保局直接跟楊先生收取的，楊先生
    並沒有什麼意見，我有跟他說得很清楚，我當時有大概計算
    每月應繳金額給他看，我記得好像以那時投保薪資最高額４
    ２０００元計算，每月應繳金額應是１８４８元（４２００
    ０ｘ５．５％ｘ８０％＝１８４８），我有算此金額給楊先
    生看，他瞭解一個月要繳多少錢」等語在卷（見本院９６年
    １月９日言詞辯論筆錄）。依卷附原告之勞工保險被保險人
    投保資料表所示，被告公司為原告投保單位於９４年５月２
    日退保之前１日，確實有依約調高原告月投保薪資至４２０
    ００元，及原告自為投保單位繼續加保，且月投保薪資亦為
    ４２０００元，核與證人所述情節相符，而原告復自承：我
    和被告公司寫和解收據這件事情，被告方面總共有三個人在
    我上班的時候出面和我講，是因為我先去聲請調解，調解的
    人叫我們自己講，被告才會再找人跟我講。除了這二個人（
    指甲○○、己○○）還有一個叫朱育翰參與和解等語（見本
    院９５年１２月２２日言詞辯論筆錄），足見證人己○○確
    實參與兩造間勞資糾紛，並從中協調，證人己○○對於兩造
    間就合意終止勞動契約及所牽涉之勞資爭議範圍，理應知之
    甚詳，其證詞堪予採信。原告空言否認證人己○○證詞，爭
    執兩造合意終止協調之條件及範圍，顯係事後避就之詞，自
    無可採。
  (三)再者，觀之原告於本院審理時自承「協商時是我講我的薪資
    有到投保薪資４２０００元的級距，因為勞保差額的事情我
    有拿出來講，我有講勞保的薪資有給我低報…」等語（見本
    院９５年１２月２８日言詞辯論筆錄），且原告於兩造合意
    終止勞動契約之前，確曾於９４年４月９日寄發內容為請求
    被告鐘大公司給付８９年度至９３年度之特別休假及法定國
    定假日應補薪資，並附有計算表之存證信函予被告鐘大公司
    ，此有該存證信函１份附卷可稽。益足認原告對於其任職被
    告鐘大公司期間，關於其勞工保險之月投保額、例假日國定
    假日與特別休假日工資等情，於兩造協商過程中均已然知悉
    。嗣於９５年４月１８日兩造合意終止勞動契約所簽立之收
    據，亦載明：「…自是日起，甲方依法終止與乙方的勞僱關
    係，乙方自簽署此收據之後，『不得再向甲方要求其他法律
    上的各項權益，並聲明放棄其餘法律上的權益。』」倘原告
    仍得事後另向被告請求老年給付差額、例假日國定假日工資
    與特別休假日工資等款項，理應於收據中特別加註說明「未
    包括老年給付差額、例假日國定假日工資與特別休假日工資
    等款項」等字句，而非書立「不得再向甲方要求其他法律上
    的各項權益，並聲明放棄其餘法律上的權益。」又，觀諸被
    告鐘大公司本欲透過與原告之協商溝通，冀望雙方間之勞資
    爭議能一次圓滿解決，若被告鐘大公司於兩造合意終止勞動
    契約時，對於原告尚得請求之款項及數額仍有爭執，理當要
    求於簽立之收據中載明，以避免日後再生枝節，甚或暫緩原
    告領取８０００００元之款項，待日後全面解決後再行支付
    ，而非一方面同意原告領取８０００００元，另方面又與原
    告間就雙方勞資爭議糾葛不清，違反當初協商之本意。是原
    告之主張顯與常情有違，且與兩造所不爭執之收據記載不符
    。
  (四)原告另主張兩造簽立之收據有違公平原則，依民法第２４７
    條之１第３款之規定有無效云云。惟按前開法條係就定型化
    契約所為規範，此由法文「依照當事人一方『預定用於同類
    契約之條款』而訂定之契約，為左列各款之約定，按其情形
    顯失公平者，該部分約定無效」自明。本件原告與被告鐘大
    公司經由多次協商後，就雙方間之勞資爭議各自退讓進而達
    成合意，並簽立收據為憑，已如前述，則該收據顯係依照『
    原告之勞資糾紛個案』所書立，而非被告鐘大公司預定用於
    同類契約所訂立者，是原告與被告鐘大公司所書立之該收據
    ，非屬定型化契約，自無該法規範之適用餘地，則原告主張
    其與被告鐘大公司簽立之收據違反民法第２４７條之１項第
    ３款之規定而無效云云，亦無可採。
  (五)至原告聲請訊問證人即其兄楊清河，然依原告所主張者，楊
    清河未曾親自參與雙方勞資爭議之協商，僅係於９４年４月
    １８日陪同原告與被告甲○○至臺中縣太平農會東平分行簽
    立原告收到８０００００元之系爭收據，則楊清河自無法詳
    悉雙方協商過程中是否有就原告之老年給付差額、例假日國
    定假日工資與特別休假日工資等款項一併討論，至多僅能證
    明原告確實於該日與被告鐘大公司簽立該紙收據，然此部分
    事實已為兩造所不爭執，自無傳訊楊清河之必要。
  (六)綜上所述，原告與被告鐘大公司合意終止勞動契約之時，既
    已併就老年給付差額、例假日國定假日工資與特別休假日工
    資等勞動關係所生問題達成協議，原告事後翻異猶據此請求
    被告戊○○、乙○○、甲○○、丙○○共同給付原告８４０
    ００元，被告鐘大公司給付原告９６０５１４元，及其等法
    定遲延利息，即無理由，不應准許。原告受敗訴判決，其假
    執行之聲請即失所依據，應併予駁回。
  (七)本件原告向被告請求老年給付差額、例假日國定假日工資與
    特別休假日工資，既無理由，不應准許，關於原告就老年給
    付差額之請求權是否罹於時效之爭點，即無庸再予審究。
六、訴訟兩造其餘主張及所提證據與本院上開論斷無涉或無違，
    不予贅述。
中　　華　　民　　國　　96　　年　　3 　　月　　20　　日
                  民事第二庭    法  官  許冰芬
正本係照原本作成。
如對本判決上訴，須於判決送達後20日內向本院提出上訴狀。
中　　華　　民　　國　　96　　年　　3 　　月　　20　　日
                                書記官  陳其良
